【裁判字號】    98,交聲,580
【裁判日期】    980831
【裁判案由】    違反道路交通管理處罰條例聲明異議
【裁判全文】
臺灣士林地方法院交通事件裁定         98年度交聲字第580號
原處分機關  臺北市交通事件裁決所
異  議  人
即受處分人  乙○○
上列異議人即受處分人因違反道路交通管理處罰條例案件，對於
臺北市交通事件裁決所於98年5 月6 日所為之處分（原處分案號
：北市裁罰字第裁22－AEX383779 號）聲明異議，本院裁定如下
：
    主  文
異議駁回。
    理  由
一、按行車前應注意後照燈需詳細檢查確實有效；汽車除頭燈外
    之燈光、雨刮、喇叭、後照鏡、排氣管、消音設備不全或損
    壞不予修復，或擅自增、減、變更原有規格致影響行車安全
    者，處汽車所有人新臺幣（下同）900 以上1800元以下罰鍰
    ；並應責令改正，道路交通安全規則第89條第1 項第1 款、
    道路交通管理處罰條例第16條第1 項第2 款、第2 項分別定
    有明文。次按道路交通管理處罰條例及道路交通安全規則所
    稱之「汽車」，依道路交通管理處罰條例第3 條第8 款及道
    路交通安全規則第2 條第1 項第1 款之規定，均包括「機器
    腳踏車」在內。
二、原處分意旨略以：異議人即受處分人乙○○所有之車牌號碼
    CLV-106 號重機，於民國98年3 月22日20時30分許，在臺北
    市○○路○ 段，經警舉發「擅自變更原規格設備」之違規，
    依道路交通管理處罰條例第16條第1 項第2 款裁處罰鍰900
    元。
三、異議意旨略以：
  (一)按「法律得定名為法、律、條例、通則」、「各機關發布之
    命令，得依其性質，稱規程、規則、細則、辦法、綱要、標
    準或準則」又關於人民之權利、義務之事項應以法律定之；
    應以法律規定之事項，不得以命令定之。中央法規標準法第
    2 、3 條、第5 條第2 款及第6 條分別定有明文。道路交通
    管理處罰條例第16條第1 項第2 款並未規定機車排氣管之規
    格，僅規定排氣管等設備不全或損壞不予修復致影響行車安
    全情形時始予以處罰，本件機車排氣管係檢驗合格之產品，
    其無防燙蓋裝置並非設備不全，亦無任何證據證明其將導致
    影響行車安全情事。內政部內警字第0950870865號令修正發
    布之「道路交通安全規則」附件15不僅非法律，亦非行政命
    令，僅僅是行政命令中的附件，非機關內部人員根本無從取
    得而知悉，其雖非直接規定對人民科以如何之處罰，但引用
    該行政命令附件之結果，卻導致人民被科以罰緩，難為非以
    行政命令規範人民之權利義務，如此以行政命令甚至於衍生
    之附件無限上綱處罰條例未規定事項，顯然已侵害人民法律
    保護之權利，並有違罪刑法定主義之原則。
  (二)異議人所有機車因原排氣管損壞，於97年12月17日至福德機
    車行花費5 千5 百元換裝新排氣管，當時機車行並未告知有
    必須加防燙蓋之規定。異議人之子於本件被舉發違規後返回
    該車行詢問有關安裝防燙蓋事，該車行仍不知排氣管須裝防
    燙蓋情事，並告稱該款排氣管無法安裝防燙蓋，除非整支拆
    除重裝他款。然則該款排氣管如不符規定，主管單位仍任令
    其以合格產品上市販賣於前，又以違規為由處罰機車所有人
    後，實難係其陷人民於違規並損失安裝費用之責，如此苛政
    無異以人民為魚肉。
  (三)又異議人之機車每年按時接受檢驗並皆合格，主管機關以「
    道路交通安全規則」附件15將排氣管自96年1 月1 日起列為
    臨時檢驗項目，其規定草率而不明確，究竟何種情況下須臨
    時檢驗哪些項目？又何以不在每年定期驗車時一併檢驗而列
    為臨時檢驗項目？如監理單位能於固定驗車時一併檢驗該項
    目或真正做到不定其通知臨檢，異議人自能有機會被告知缺
    失而改善，監理單位不此之為，兩年多以來迄未曾通知檢驗
    ，直到異議人於98年3 月22日被警察局告發違規後，突於98
    年4 月2 日來函通知臨檢，其用意為何令人費解，真所謂不
    教而罰。
  (四)綜上，爰聲請撤銷原處分。
四、本院查：
  (一)異議人即受處分人所有車號CLV-106 號重機車，於98年3 月
    22 日20 時30分許，在臺北市○○路○ 段，有「擅自變更原
    規格設備」之違規情事，有違規單1 紙在卷可稽，並經證人
    即本件舉發員警甲○○於本院調查時具結證稱：當時伊在承
    德路與劍潭路口南往北方向，發現系爭機車同向行駛，伊看
    到該機車排氣管沒有防燙蓋，就在百齡高中前把該車攔下，
    攔下之後拍照告發等語（參本院卷第46、47頁），異議人亦
    自承其確曾更換過系爭機車之排氣管，於舉發當時該排氣管
    未設有防燙蓋等語（見本院卷第45、48頁），且經本院向系
    爭機車之原廠廠商臺灣山葉機車工業股份有限公司函調系爭
    機車原廠裝設之排氣管照片，與現場員警拍攝之採證照片2
    張加以比對，確有改造排氣管情事，有該公司函文及所附照
    片1 幀、現場採證照片2 幀附卷可稽（見本院卷第66、68、
    69頁），參以證人即異議人所稱為系爭機車換裝排氣管之機
    車行負責人丙○○於本院調查中具結證稱：伊去年有幫客人
    的機車換裝過如本案採證照片所示之排氣管，從今年度開始
    伊聽說警方有在取締，且伊也有聽到新聞報導說沒有加裝防
    燙蓋的排氣管會噴到人，伊幫客人換裝的排氣管是向材料行
    訂的貨，伊沒有特別去看該排氣管有無檢驗合格證明等語（
    見本院卷第58、59頁），顯見系爭機車確自行換裝與原廠規
    格不同之排氣管，且有未加裝防燙蓋致有噴氣燙傷人之影響
    行車安全情事，異議人前揭違規事證明確，堪予認定。至異
    議人另稱其換裝系爭排氣管是信賴機車行及政府，認為政府
    有准許上市的排氣管一定是經過經濟部標準局檢驗合格之產
    品，且該機車行是環保局特約排氣檢驗機車行，伊之前有去
    該機車行做過排氣檢驗，故該機車行更具有公信力云云，惟
    證人丙○○已明確證稱：伊所經營之機車行並非環保局特約
    排氣檢驗機車行，不能幫客人之機車做排氣檢驗等語（見本
    院卷第58、59頁），參以證人前揭證稱其向材料行調貨時並
    未注意排氣管有無檢驗合格證明等語，自不足為有利異議人
    之認定，附予敘明。
  (二)按車輛分類、汽車牌照、異動、管理規定、汽車載重噸位、
    座位立位之核定、汽車檢驗項目、基準、檢驗週期規定、汽
    車駕駛人執照考驗、換發、證照效期與登記規定、車輛裝載
    、行駛規定、汽車設備變更規定、動力機械之範圍、駕駛資
    格與行駛規定、車輛行駛車道之劃分、行人通行、道路障礙
    及其他有關道路交通安全等事項之規則，由交通部會同內政
    部定之，道路交通管理處罰條例第92條第1 項定有明文。次
    按本規則依道路交通管理處罰條例第92條第1 項規定訂定之
    ，道路交通安全規則第1 條定有明文。復按汽車車身式樣、
    輪胎隻數或尺寸、燃料種類、座位、噸位、引擎、車架、車
    身、頭燈等設備或使用性質、顏色、汽車所有人名稱、地址
    等如有變更，均應向公路監理機關辦理登記；第1 項汽車設
    備規格之變更應符合附件15之規定，道路交通安全規則第23
    條第1 項、第4 項分定即明。末按基於法治國家之基本原則
    ，凡涉及人身自由之限制事項，應以法律定之；涉及財產權
    者，則得依其限制之程度，以法律或法律明確授權之命令予
    以規範。惟法律本身若已就人身之處置為明文之規定者，應
    非不得以法律具體明確之授權委由主管機關執行之。至主管
    機關依法律概括授權所發布之命令若僅屬細節性、技術性之
    次要事項者，並非法所不許，司法院大法官會議著有釋字第
    559 號解釋可憑。道路交通安全規則第23條第4 項將附件15
    明文為法條之內容，該附件15明顯為道路交通安全規則之一
    部份，其法律位階依其所附屬之道路交通安全規則當屬行政
    命令。又該汽車設備規格之變更為執行道路交通管理處罰條
    例之細節性、技術性之規範，另參以司法院大法官會議釋字
    第559 條之指陳，得以命令發布執行法律之細節性、技術性
    之次要事項，從而，本件內政部內警字第0950870865號令修
    正發布之「道路交通安全規則」附件15規範汽機車排氣管規
    格變更事宜，並無違法情事，異議人辯以行政命令甚至於衍
    生之附件無限上綱處罰條例未規定事項，顯然已侵害人民法
    律保護之權利，並有違罪刑法定主義之原則云云，顯有誤解
    。
  (三)異議人另稱其每年均有固定前往監理站接受定期檢驗，系爭
    機車之檢驗結果均合格，若確有排氣管不合規格情事，早應
    告知異議人云云，惟查，依目前法令規定，普通重型機車無
    需辦理定期檢驗，故監理單位並無法提供系爭機車定期檢驗
    資料，有臺北市監理處98年6 月6 日北市監車字第09860972
    800 號函文在卷可稽（見本院卷第26頁），是異議人此部分
    陳述，洵屬無據，亦不足為有利於其之認定。
五、綜上，本件事證明確，堪認異議人確有本案之違規事實無疑
    ，原處分機關依據道路交通管理處罰條例第16條第1 項第2
    款規定，裁處罰鍰900 元，並無違誤，本件聲明異議核無理
    由，應予駁回。
中    華    民    國    98    年    8     月    31    日
                        交通法庭法  官  黃珮茹
以上正本證明與原本無異。
如不服本裁定應於送達後5日內向本院提出抗告狀。
                                書記官  張馨尹
中    華    民    國    98    年    8     月    31    日


司法院資訊處製作；財團法人民間司法改革基金會備份。
